【裁判字號】    99,交聲,2218
【裁判日期】    990726
【裁判案由】    交管條例聲異
【裁判全文】
臺灣板橋地方法院交通事件裁定        99年度交聲字第2218號
原處分機關  交通部公路總局臺北區監理所
異  議  人
即受處分人  甲○○
上列異議人即受處分人因違反道路交通管理處罰條例案件，對於
交通部公路總局臺北區監理所99年7 月8 日所為之處分（原處分
案號：北監營裁字第裁40-C00000000號），聲明異議，本院裁定
如下：
    主  文
原處分關於罰鍰新臺幣肆萬伍仟元部分撤銷。
其餘異議駁回。
    理  由
一、原處分機關係以異議人即受處分人甲○○於民國99年4 月30
    日凌晨1 時21分許，酒後騎乘車號H6N-905 號重型機車，行
    經臺北縣樹林市○○街與中華路口時，遇警攔停檢測酒精濃
    度，測得其呼氣酒精濃度達每公升0.71毫克，超過規定標準
    值，經警舉發違規移送，因依道路交通管理處罰條例第35條
    第1 項第1 款，裁處罰鍰新臺幣四萬五千元，並吊扣駕駛執
    照十二個月，施以道路交通安全講習。
二、本件異議人即受處分人甲○○具狀陳稱：伊本件酒後違規騎
    乘機車之事實，前業經臺灣板橋地方法院檢察署檢察官緩起
    訴處分在案，並依該處分命令向國庫繳納新臺幣六萬元，基
    於一罪不二罰原則，請求撤銷本件原處分機關之處分，爰提
    出聲明異議等語。經查：
    (一)按行政罰法第26條規定：「一行為同時觸犯刑事法律及違
      反行政法上義務規定者，依刑事法律處罰之。但其行為應
      處以其他種類行政罰或得沒入之物而未經法院宣告沒收者
      ，亦得裁處之。」「前項行為如經不起訴處分或為無罪、
      免訴、不受理、不付審理之裁判確定者，得依違反行政法
      上義務規定裁處之」，此即所謂一事不二罰原則；因此一
      行為同時觸犯刑事法律及違反行政法上義務規定時，由於
      刑罰（包括自由刑、罰金刑）與行政罰（罰鍰）同屬對不
      法行為之制裁，而刑罰之懲罰作用較強，故依刑事法律處
      罰，即足資警惕時，實無一事二罰再處行政罰之必要，且
      刑事法律處罰，由法院依法定程序為之，較符合正當法律
      秩序，應予優先適用，但罰鍰以外之沒入或其他種類行政
      罰（指裁罰性之不利處分，包括限制或禁止行為之吊扣證
      照處分），因兼具維護公共秩序之作用，為達行政目的，
      行政機關仍得併予裁處。次按被告所犯為死刑、無期徒刑
      或最輕本刑三年以上有期徒刑以外之罪，檢察官參酌刑法
      第57條所列事項及公共利益之維護，認以緩起訴為適當者
      ，得定一年以上三年以下之緩起訴期間為緩起訴處分，其
      期間自緩起訴處分確定之日起算；又被告於緩起訴期間內
      ，有下列情形之一者，檢察官得依職權或依告訴人之聲請
      撤銷原處分，繼續偵查或起訴：(1)於期間內故意更犯有期
      徒刑以上刑之罪，經檢察官提起公訴者；(2)緩起訴前，因
      故意犯他罪，而在緩起訴期間內受有期徒刑以上刑之宣告
      者；(3)違背第253 條之2 第1 項各款之應遵守或履行事項
      者，刑事訴訟法第253 條之1 第1 項、第253 條之3 第1
      項分別定有明文。準此，被告經檢察官為「緩起訴」處分
      者，於「緩起訴」之猶豫期間內，其最後是否會被檢察官
      提起公訴，猶懸而未定，檢察官於期間內，可對被告繼續
      觀察，此時若被告顯無反省警惕之情或根本欠缺反省警惕
      之能力，檢察官得依職權或依告訴人之聲請，將被告「緩
      起訴」處分撤銷。而行政罰法第26條第2 項之規定，以應
      受行政罰之行為如經不起訴處分或為無罪、免訴、不受理
      、不付審理之裁判確定者，始得依違反行政法上義務規定
      裁處之，並未明文包括「緩起訴處分」在內。雖「緩起訴
      處分」確定時被告可免於刑事訴追，與受「不起訴處分」
      之效果相同，而行政罰法第26條第2 項規定，解釋上亦應
      包括「緩起訴處分」在內，但依據該規定之立法意旨，亦
      必須待「緩起訴處分」實質確定時，被告才終局地確定免
      於受刑事訴追，原處分機關始得為行政裁罰，此觀刑事訴
      訟法第260 條就「緩起訴處分期滿未經撤銷」始賦與不起
      訴處分之實質確定效力之規定可證；亦即在緩起訴期間內
      （即猶豫期間期滿前），該緩起訴處分若經撤銷，被告尚
      有受刑事訴追、處罰之可能，此時原處分機關若依法為行
      政裁決，無異將使受處分人有同時遭受行政處罰及刑事訴
      追之危險，顯與行政罰法第26條規定之立法意旨相違背。
      準此，自行政罰法第26條規定立法意旨為有利於行為之解
      釋，應認應受行政裁罰之行為，關於罰鍰部分，同一事實
      如經緩起訴處分確定者，亦有行政罰法第26條明定一事不
      二罰原則之適用，而行政機關應待緩起訴處分實質確定（
      即緩起訴猶豫期間經過而未經撤銷）後，因行為人已最終
      確定免於受刑事處罰時，方得為與刑罰相類之罰鍰處分。
    (二)本件異議人於上揭時地酒後違規騎乘機車之同一事實，前
      業經臺灣板橋地方法院檢察署檢察官於99年5 月10日以99
      年度速偵字第2919號緩起訴處分，並於99年6 月4 日確定
      在案，期間為一年，其並已依該處分命令向國庫支付新臺
      幣六萬元，且該緩起訴期間起算日係自99年6 月4 日起算
      ，至100 年6 月3 日緩起訴期滿，有上開緩起訴處分書、
      執行緩起訴處分命令通知書、臺灣高等法院被告前案紀錄
      表等影本在卷可稽，是依上所述，該緩起訴須至100 年6
      月3 日始能實質確定。從而，依上述說明，在上開緩起訴
      處分尚未實質確定前，原處分機關逕依道路交通管理處罰
      條例規定裁處受處分人罰鍰四萬五千元部分，顯與行政罰
      法第26條第2 項之規定意旨有違，難認允當，是本件原處
      分關於罰鍰部分，異議人之異議為有理由，應予撤銷，待
      其上開緩起訴處分實質確定時，原處分機關再行依道路交
      通管理處罰條例第35條第8 項規定酌處。至原處分關於裁
      處吊扣駕駛執照十二個月，並施以道安講習等部分，則屬
      行政罰法第26條第1 項但書之其他種類行政裁罰，依上述
      說明，於法並無不合，是本件此等部分裁罰異議為無理由
      ，應予駁回。
三、據上論結，應依道路交通案件處理辦法第19條、第20條，裁
    定如主文。
中    華    民    國    99    年    7     月    26    日
                        交通法庭  法  官  彭  全  曄
以上正本證明與原本無異
如不服本裁定應於送達後5日內向本院提出抗告狀
                                  書記官  謝  雪  紅
中    華    民    國    99    年    7     月    27    日

司法院資訊處製作；財團法人民間司法改革基金會備份。
